【裁判字號】    97,上,689
【裁判日期】    980721
【裁判案由】    返還價金等
【裁判全文】
臺灣高等法院民事判決                   97年度上字第689號
上  訴  人  科南工業有限公司
法定代理人  乙○○
訴訟代理人  王永春律師
被 上訴 人  侄泰企業有限公司
法定代理人  甲○○
訴訟代理人  吳宜臻律師
上列當事人間請求返還價金等事件，上訴人對於中華民國97年6
月6日臺灣士林地方法院96年度訴字第262號第一審判決提起上訴
，經本院於98年7月7日言詞辯論終結，玆判決如下：
    主      文
上訴駁回。
第二審訴訟費用由上訴人負擔。
    事實及理由
一、本件被上訴人主張：兩造於民國94年10月12日簽立訂購合約
    書（下稱系爭合約），伊向上訴人訂製如原判決附件一、二
    所示型號KNP-217-168（加工範圍為鋼管口徑2吋至6吋）及
    型號KNP-217-50A（加工範圍為鋼管口徑3/8吋至2吋）之鋼
    管絞牙機各1台（下合稱系爭機器），價金分別為新台幣（
    下同）120萬元及65萬元，上訴人分別於95年2月25日、同年
    6月12日交付系爭機器，伊並已結清貨款。嗣伊於生產線操
    作系爭機器時發現系爭機器均因設計不良而有軸心偏離之情
    形，且未精確計算鋼管口徑之容留空間，致模具本身容易變
    形，長期使用後機台亦會因此產生故障；另系爭型號168號
    之機器機台於使用時並有嚴重震動以及模具中心偏差不準確
    的情形，致該機台所絞製之成品於外觀上有螺旋表面粗糙不
    平之明顯瑕疵，無法與其他器具之螺旋充分密合。伊於發現
    上開瑕疵後，迭以電話請求上訴人履行系爭合約第8條第6項
    約定之保固義務，上訴人均藉故拖延，伊遂分別於95年11月
    18日、11月30日及12月19日發函請求上訴人修復系爭機器之
    瑕疵，經上訴人修繕未果後，復拒不出面處理。系爭機器既
    有上述可歸責於上訴人之設計不良瑕疵，且該瑕疵為無法修
    補等情，爰先位主張依民法第494條之規定以起訴狀繕本之
    送達為解除系爭合約之意思表示，並請求上訴人返還價金，
    備位主張依民法第494條、第495條之規定，以起訴狀繕本之
    送達為請求減少報酬之意思表示，並請求上訴人減少價金並
    賠償伊所受之損害，求為判決命上訴人應給付伊185萬元及
    自96年4月3日起算之法定遲延利息。（原審依先位聲明判決
    命上訴人應於被上訴人返還系爭機器時如數返還上開金額之
    價金。）並對於上訴人之上訴，答辯聲明：上訴駁回。
二、上訴人則以：伊所交付之系爭機器均合於系爭合約所示規格
    ，伊實已依債之本旨為給付，自無瑕疵。另伊於交付系爭機
    器時已同時將所附之刀具及夾具等一併交予被上訴人，系爭
    機器為可調校式，自可依現場狀況，配合調校符合之成品規
    格，惟於原審鑑定時，被上訴人將上開刀具及夾具放置1年
    多並未保養，從而系爭機器所生之瑕疵實為被上訴人未保養
    刀具所致，並非可歸責於伊。被上訴人所稱系爭機器之瑕疵
    僅於絞製大口徑之鋼管時始產生嚴重之外觀瑕疵，是系爭型
    號50A號機器即無瑕疵可言，而系爭型號168號機器之瑕疵亦
    非屬重大，且原審所囑託之鑑定報告亦載明被上訴人所稱之
    瑕疵係可改善，況倘系爭機器所絞製之鋼管符合CNS495之國
    家標準，即具有一般標準之絞牙功能，被上訴人自不得解除
    契約，伊亦無庸負擔損害賠償責任。縱認被上訴人解除系爭
    合約為有理由，被上訴人亦應同時返還系爭機器等語，資為
    抗辯。並對於原判決提起上訴，聲明：(一)原判決不利於上訴
    人部分廢棄。(二)前廢棄部分，被上訴人在第一審之訴駁回。
三、兩造不爭執之事項：
  (一)兩造於94年10月12日簽訂系爭合約書，約定被上訴人向上訴
    人訂製系爭機器，總價為185萬元（未稅）。上訴人已分別
    於95年2月25日及6月12日交付系爭機器予被上訴人，被上訴
    人並已如數給付價金185萬元。
  (二)被上訴人前於95年11月18日以淡水郵局第1468號存證信函通
    知上訴人，表示系爭型號168號之機器存有瑕疵，並定期請
    求上訴人前往修復，上訴人嗣於同年月21日派服務人員前往
    被上訴人公司維修。
  (三)被上訴人嗣又分別於95年11月30日、12月19日寄發三重30支
    郵局第256號、第275號等存證信函予上訴人，表示系爭型號
    168號之機器經修復後仍存有瑕疵，並定期請求上訴人前往
    處理。
四、茲就兩造之爭執事項，分別判斷如下：
  (一)關於系爭機器有無瑕疵部分：查被上訴人主張系爭鋼管絞牙
    機，均因設計不良有明顯瑕疵，未達市面上同類產品所具備
    之一般水準乙節，業據其聲請原審函請台北市機械技師工會
    鑑定，經該工會鑑定結果認為：實際運作系爭鋼管絞牙機時
    ，A機台於絞置6吋管徑管牙過程中發生震動、噪音過大現象
    ，並不具備絞製6吋管徑管牙能力，6"管牙不合格，而A、B
    機台絞製之鋼管成品，均有r值偏低，致螺紋頂端尖銳，螺
    牙表面切痕平滑度較市面為遜，未達市面上同類產品所具備
    之一般水準之情形，均不具備應有之絞牙功能，且該2機台
    未能產出符合市售規格標準之螺牙等情，並有該工會97年2
    月25日97北機技8字第326號附之鑑定報告書在卷可證（見原
    審卷第122 至127頁），上訴人於本院審理中，就前開鑑定
    報告所指之瑕疵，亦表示不再爭執（見本院卷，62頁），前
    開鑑定報告所稱系爭機器之瑕疵，應可信實。上訴人雖爭執
    系爭機器絞製後之產品有與被上訴人現有鋼管接頭不合之情
    形（未在前開鑑定範圍），然系爭合約第五點約定驗收標準
    為配合市售接頭，且系爭機器既為得調整絞牙規格，則只須
    被上訴人絞製市售規格之鋼管，絞製後均應密合，始符合系
    爭合約約定之效用，然經前開工會鑑定結果，系爭機器未達
    市面上同類產品所具備之一般水準之情形，均不具備應有之
    絞牙功能，未能產出符合市售規格標準之螺牙，已如前述，
    是系爭機器顯然欠缺系爭合約約定之品質而有瑕疵。縱兩造
    於本院97年11月3日準備程序中同意先自行測試系爭機器之
    絞牙能否與被上訴人現有鋼管密合，若對測試結果有爭議，
    再送請補充鑑定（見本院卷，62頁），然經被上訴人多次連
    絡測試時間，上訴人均無回應，有被上訴人提出遠一國際法
    律事務所98年2月10日遠宜字第980210067號催告函（見本院
    卷，83頁）可參，於本院最後準備程序亦未到場為任何陳述
    ，迄至本院言詞辯論時，始聲請再次測試，顯然上訴人所為
    前開證據調查之聲請，意在延滯訴訟，本院無再為調查必要
    。系爭機器有被上訴人主張不具備約定品質，並有不適於通
    常或約定使用之重大瑕疵之事實，自堪認定。
  (二)關於被上訴人本件請求有無理由部分：按承攬人完成工作，
    應使其具備約定之品質及無減少或滅失價值或不適於通常或
    約定使用之瑕疵，工作有瑕疵者，定作人得定相當期限，請
    求承攬人修補之，承攬人不於所定期限內修補瑕疵，或因修
    補所需費用過鉅者而拒絕修補，或其瑕疵不能修補者，定作
    人得解除契約或請求減少報酬，但瑕疵非重要者，定作人不
    得解除契約；契約解除時，當事人雙方回復原狀之義務，除
    法律另有規定或契約另有訂定外，受領之給付為金錢者，應
    附加自受領時起之利息償還之返還之，民法第492條、第493
    條第1項、第3項、第494條、第259條第2款分別定有明文。
    系爭機器有前開重大瑕疵，已如前述，又被上訴人分別於95
    年11月18日、11月30 日、12月19日各以淡水郵局第1468號
    、三重30支局第256號、第275號存證信函通知上訴人系爭鋼
    管絞牙機有瑕疵，定期請求上訴人修復，上訴人雖於95年11
    月21日派服務人員前往被上訴人公司維修，惟上開瑕疵迄今
    未獲修補之事實，為兩造所不爭執，依上開規定，被上訴人
    自得依法解除契約，並請求回復原狀即請求上訴人返還已受
    領之價金（報酬）185萬元。又被上訴人已於起訴狀繕本表
    示以繕本之送達為解除契約之意思表示，此意思表示並經上
    訴人收受，是被上訴人依解除契約後回復原狀法律關係，請
    求上訴人返還已受領之價金（報酬）185萬元及法定遲延利
    息，自屬有據。
  (三)關於上訴人同時履行抗辯有無理由部分：按契約解除時，當
    事人雙方回復原狀之義務，除法律另有規定或契約另有訂定
    外，由他方所受領之給付物，應返還之，受領之給付為金錢
    者，應附加自受領時起之利息償還之，民法第259條第1款、
    第2款定有明文，此項互負之義務，依同法第261條準用第26
    4條之規定，於他方未為對待給付前，得拒絕自己之給付。
    系爭合約既經被上訴人合法解除，則被上訴人即有返還上開
    2台機台予上訴人之義務，且此義務與上訴人返還價金（報
    酬）予被上訴人之義務互為對待給付，是上訴人抗辯被上訴
    人返還系爭鋼管絞牙機之同時，始有返還前開報酬之義務，
    亦屬有據。
五、綜上所述，被上訴人本於解除契約後回復原狀之法律關係，
    請求上訴人於被上訴人返還原判決附件所示系爭2台機器之
    同時，應給付被上訴人185萬元及自96年4月3日起至清償之
    日止按年息5%計付利息，為有理由，應予准許。是則原審判
    命上訴人於被上訴人返還系爭2台機器之同時應如數給付，
    並准兩造提供相當擔保後為准、免假執行宣告，於法並無不
    合。上訴意旨指摘原判決不當，聲明廢棄改判，為無理由，
    應予駁回。又被上訴人先位請求既有理由，本院即無庸就備
    位聲明為裁判，併予敘明。
六、據上論結，本件上訴為無理由。依民事訴訟法第449條第1項
    、第78條，判決如主文。
中    華    民    國    98    年    7     月    21    日
                    民事第七庭
                        審判長法  官  鄭三源
                              法  官  王聖惠
                              法  官  呂太郎
正本係照原本作成。
如不服本判決，應於收受送達後20日內向本院提出上訴書狀，其
未表明上訴理由者，應於提出上訴後20日內向本院補提理由書狀
（均須按他造當事人之人數附繕本）上訴時應提出委任律師或具
有律師資格之人之委任狀；委任有律師資格者，另應附具律師資
格證書及釋明委任人與受任人有民事訴訟法第466條之1第1項但
書或第2項（詳附註）所定關係之釋明文書影本。
中    華    民    國    98    年    7     月    21    日
                              書記官  黃千鶴
附註：
民事訴訟法第466條之1（第1項、第2項）：
對於第二審判決上訴，上訴人應委任律師為訴訟代理人。但上訴
人或其他法定代理人具有律師資格者，不在此限。
上訴人之配偶、三親等內之血親、二親等內之姻親，或上訴人為
法人、中央或地方機關時，其所屬專任人員具有律師資格並經法
院認為適當者，亦得為第三審訴訟代理人。


司法院資訊處製作；財團法人民間司法改革基金會備份。
